臺灣苗栗地方法院刑事判決
111年度訴字第499號
公  訴  人  臺灣苗栗地方檢察署檢察官
被      告  李佳玲


                    （另案於法務部○○○○○○○○○執行中）
上列被告因加重詐欺等案件，經檢察官提起公訴（111年度偵字
第6980號），被告於準備程序中就被訴事實為有罪之陳述，經本
院合議庭裁定由受命法官獨任行簡式審判程序，判決如下：
    主    文
李佳玲三人以上共同犯詐欺取財罪，處有期徒刑壹年壹月。
未扣案之犯罪所得新臺幣肆仟玖佰玖拾伍元沒收，於全部或一部
不能沒收或不宜執行沒收時，追徵其價額。
    犯罪事實
一、本案犯罪事實、證據名稱均引用檢察官起訴書之記載（如附
    件），證據部分補充被告李佳玲於本院準備程序及審理時之
    自白、臺灣高等法院被告前案紀錄表。
二、論罪科刑：
  ㈠倘能證明人頭帳戶內之資金係前置之特定犯罪所得，即應逕
    以一般洗錢罪論處，自無適用特殊洗錢罪之餘地。例如詐欺
    集團向被害人施用詐術後，為隱匿其詐欺所得財物之去向，
    而令被害人將其款項轉入該集團所持有、使用之人頭帳戶，
    並由該集團所屬之車手前往提領詐欺所得款項得逞，檢察官
    如能證明該帳戶內之資金係本案詐欺之特定犯罪所得，即已
    該當於新法第14條第1項之一般洗錢罪；至若無法將人頭帳
    戶內可疑資金與本案詐欺犯罪聯結，而不該當第2條洗錢行
    為之要件，當無從依第14條第1項之一般洗錢罪論處，僅能
    論以第15條第1項之特殊洗錢罪。另過去實務認為，行為人
    對犯特定犯罪所得之財物或利益作直接使用或消費之處分行
    為，或僅將自己犯罪所得財物交予其他共同正犯，祇屬犯罪
    後處分贓物之行為，非本條例所規範之洗錢行為，惟依新法
    規定，倘行為人意圖掩飾或隱匿特定犯罪所得來源，而將特
    定犯罪所得直接消費處分，甚或交予其他共同正犯予以隱匿
    ，而由共同正犯以虛假交易外觀掩飾不法金流移動，即難認
    僅單純犯罪後處分贓物之行為，應仍構成新法第2條第1或2
    款之洗錢行為（最高法院108年度台上字第1744、2425、250
    0、3086號判決意旨參照）。
  ㈡本案被告參與「台隆」等所屬之詐欺集團，先由被告向温婉
    庭收取其所申辦之玉山商業銀行帳號000-0000000000000號
    帳戶（下稱玉山銀行帳戶）之存摺、金融卡（含密碼），並
    交付予真實姓名年籍不詳之詐欺集團成員。再由本案詐欺集
    團其餘不詳成員，撥打電話與告訴人劉翁素貞聯絡後，誘使
    告訴人受騙後匯款至上開玉山銀行帳戶內，由真實姓名年籍
    不詳之詐欺集團成員於109年6月24日下午1時許至1時16分許
    持上開玉山銀行帳戶金融卡提領贓款。被告再指示温婉庭於
    同年月29日上午9時35分許至9時36分許，持補發之上開玉山
    銀行帳戶金融卡提領贓款，再由被告於同日下午1時許，在
    苗栗縣○○市○○路000號為恭醫療財團法人為恭紀念醫院7樓病
    房內，向温婉庭收取贓款，再將贓款交付予真實姓名年籍不
    詳之詐欺集團成員收受，據以隱匿犯罪所得之去向等情，業
    經本院認定如前，足見本案詐欺集團組織縝密，分工精細，
    成員至少包含被告、「台隆」、被告交付贓款之詐欺集團成
    員等人，而達3人以上，且被告對此亦有認知。故核被告所
    為，係犯刑法第339條之4第1項第2款之三人以上共同犯詐欺
    取財罪、洗錢防制法第14條第1項之一般洗錢罪。
  ㈢被告雖未親自施行詐術據以詐騙告訴人，惟其配合本案詐欺
    集團其他成員行騙，並向温婉庭收取人頭帳戶之存摺、金融
    卡、收受温婉庭所交付告訴人遭詐騙所匯入之款項後，再由
    被告交由真實姓名年籍不詳之詐欺集團成員收受，據以掩飾
    犯罪所得之去向，可見其犯罪型態具有相當縝密之計畫與組
    織，堪認被告與其他本案詐欺集團成員相互間，具有彼此利
    用之合同意思，而互相分擔犯罪行為，故被告對於本案之犯
    罪結果，應論以共同正犯。
  ㈣被告就本案所犯三人以上共同詐欺取財罪及一般洗錢罪，係
    以一行為觸犯數罪名，應依刑法第55條規定，從一重之犯三
    人以上共同詐欺取財罪處斷。
　㈤檢察官未就被告構成累犯之前階段事實及應加重其刑之後階
    段事項主張並具體指出證明方法，本院就此部分加重事由是
    否構成，爰不予認定（最高法院刑事大法庭110年度台上大
    字第5660號裁定意旨參照）。
　㈥想像競合犯之處斷刑，本質上係「刑之合併」。其所謂從一
    重處斷，乃將想像競合犯組成之評價上數罪，合併為科刑一
    罪，其所對應之刑罰，亦合併其評價上數罪之數法定刑，而
    為一個處斷刑。易言之，想像競合犯侵害數法益者皆成立犯
    罪，論罪時必須輕、重罪併舉論述，同時宣告所犯各罪名，
    包括各罪有無加重、減免其刑之情形，亦應說明論列，量刑
    時併衡酌輕罪部分量刑事由，評價始為充足，然後依刑法第
    55條前段規定「從一重處斷」，非謂對於其餘各罪可置而不
    論。因此，法院決定處斷刑時，雖以其中最重罪名之法定刑
    ，做為裁量之準據，惟於裁量其輕重時，仍應將輕罪合併評
    價在內（最高法院108年度台上字第4405號、第4408號判決
    意旨參照）。查被告就其所涉一般洗錢犯行於本院審理中坦
    承不諱（見本院卷第122頁、第136頁），依照上開規定，原
    應減輕其刑，然被告就本案犯行係從一重論處三人以上共同
    犯詐欺取財罪，故就被告此部分想像競合輕罪得減刑部分，
    本院於依照刑法第57條量刑時，併予審酌。
　㈦爰以行為人之責任為基礎，審酌被告正值壯年，卻不思以正
    途賺取所需，為貪圖不法利益，加入詐欺集團擔任收取人頭
    帳戶存摺、提款卡及收水等工作，其層級較一般車手為高，
    使詐欺集團得以遂行其詐欺之犯行，無視政府一再宣示掃蕩
    詐欺集團決心，導致告訴人之財產受有莫大損害，同時使不
    法分子得以隱匿真實身分及犯罪所得去向，減少遭查獲之風
    險，助長犯罪，破壞社會秩序及社會成員間之互信基礎甚鉅
    ，而應加以非難；兼衡被告加入詐欺集團之時間、在詐欺集
    團內擔任之角色分工、告訴人受損害之狀況；並考量被告之
    素行（參臺灣高等法院被告前案紀錄表，見本院卷第11頁至
    第83頁），及其犯後坦承犯行，惟未與告訴人調解或和解之
    態度，及於本院審理時自承之智識程度、生活狀況（見本院
    卷第136頁至第137頁），告訴人對本案之意見（參意見調查
    表，見本院卷第107頁）等一切情狀，量處如主文所示之刑
    ，以期相當。
三、沒收部分：
  ㈠犯罪所得部分：
  ⒈按犯罪所得，屬於犯罪行為人者，沒收之。前二項之沒收，
    於全部或一部不能沒收或不宜執行沒收時，追徵其價額，刑
    法第38條之1第1項前段、第3項分別定有明文。次按共同正
    犯犯罪所得之沒收或追徵，應就各人所分得之數為之，倘若
    共同正犯內部間，對於不法利得分配明確時，應依各人實際
    分配所得宣告沒收（最高法院107年度台上字第1572號判決
    意旨參照）。
　⒉查被告為本案犯行所獲得之報酬，為其交付總額之5%，據被
    告坦認在卷（見本院卷第122頁），故其犯罪所得為4995元
    （計算式：(50000+49900)×5％＝4995），且未扣案，應依刑
    法第38條之1第1項前段、第3項之規定，宣告沒收，於全部
    或一部不能沒收或不宜執行沒收時，追徵其價額。
  ㈡洗錢行為標的部分：
  ⒈犯第14條之罪，其所移轉、變更、掩飾、隱匿、收受、取得
    、持有、使用之財物或財產上利益，沒收之。洗錢防制法第
    18條第1項前段定有明文。此一規定採取義務沒收主義，只
    要合於前述要件，法院本應為相關沒收之諭知，然因該洗錢
    行為之標的是否限於行為人所有者始得宣告沒收，法無明文
    ，參酌最高法院100年度台上字第5026號判決：「該法條並
    未規定『不問屬於犯罪行為人與否』，均沒收之，自仍以屬於
    被告所有者為限，始應予以沒收」之意旨，似足認在洗錢防
    制法並未規定「不問屬於犯罪行為人與否」均沒收之情形下
    ，宜從有利於被告之認定，而認洗錢行為之標的須屬於被告
    所有者，始應予以宣告沒收。惟因本條項既未明文限制洗錢
    行為之標的必須屬於行為人所有者，始應宣告沒收，且洗錢
    行為委由第三人為之者，所在多有，是如洗錢行為之標的限
    於被告所有始得宣告沒收，不惟增加實務上查證之困擾，抑
    且難以達成洗錢防制之目的，何況同條第2項擴大沒收之規
    定，亦以被告對來源不明之不法財產得以支配為已足，不以
    被告所有為必要，是洗錢行為標的之沒收，尚不以屬於被告
    所有為必要，較為妥適。
  ⒉又宣告前2條之沒收或追徵，有過苛之虞者，得不宣告或酌減
    之；本法總則於其他法律有沒收之規定者，亦適用之。刑法
    第38條之2第2項及第11條前段分別定有明文。而雖洗錢防制
    法對於洗錢標的之沒收並未制定類似過苛調節之規定，惟因
    沒收實際上屬於干預財產權之處分，仍應遵守比例原則，是
    於沒收存有過苛之虞之情形時，本應使法官在個案情節認定
    後得不宣告沒收或酌減之，以資衡平。從而，本院認上開洗
    錢防制法第18條第1項之沒收規定雖未制定類似過苛調節之
    條款，但應非有意予以排除，而得依刑法第11條前段規定，
    據以適用刑法第38條之2第2項之調節條款。
  ⒊經查，温婉庭於本案所提領之9萬9900元，由被告實際經手掩
    飾詐欺贓款去向，足認上開款項屬洗錢行為之標的，本應依
    洗錢防制法第18條第1項前段規定予以沒收。然因上開款項
    均由本案詐欺集團其他不詳成員取走，被告獲得報酬4995元
    ，已如前述，是如對處於整體詐欺集團犯罪結構中非屬高層
    之被告宣告沒收上開洗錢行為標的，實有過苛之虞。準此，
    本案被告之洗錢行為標的原依洗錢防制法第18條第1項前段
    規定應宣告沒收，惟因對被告宣告此部分之沒收有過苛之虞
    ，是經本院裁量後，認就此部分之洗錢行為標的，尚無庸對
    被告宣告沒收，併予敘明。
據上論斷，應依刑事訴訟法第273條之1第1項、第299條第1項前
段、第310條之2、第454條第2項，判決如主文。
本案經檢察官廖倪凰提起公訴，檢察官陳昭銘到庭執行職務。 
中　　華　　民　　國　　111 　年　　11　　月　　21　　日
                  刑事第二庭  法　官　陳雅菡
以上正本證明與原本無異。　　　　　　　　　　　　　　　　如不服本判決應於收受判決後20日內向本院提出上訴書狀，並應敘述具體理由。其未敘述上訴理由者，應於上訴期間屆滿後20日內向本院補提理由書(均須按他造當事人之人數附繕本)「切勿逕送上級法院」。告訴人或被害人如對本判決不服者，應具備理由請求檢察官上訴，其上訴期間之計算係以檢察官收受判決正本之日期為準。　　　　　　　　　　　　　　　　　　　　　　　    　　　　　　　　　　　　　書記官　張佑慈
中　　華　　民　　國　　111 　年　　11　　月　　21　　日
附錄本案論罪科刑法條：
洗錢防制法第14條
有第二條各款所列洗錢行為者，處7年以下有期徒刑，併科新臺
幣5百萬元以下罰金。
前項之未遂犯罰之。
前二項情形，不得科以超過其特定犯罪所定最重本刑之刑。
中華民國刑法第339條之4
犯第339條詐欺罪而有下列情形之一者，處1年以上7年以下有期
徒刑，得併科1百萬元以下罰金：
一、冒用政府機關或公務員名義犯之。
二、三人以上共同犯之。
三、以廣播電視、電子通訊、網際網路或其他媒體等傳播工具，
    對公眾散布而犯之。
前項之未遂犯罰之。
-附件
臺灣苗栗地方檢察署檢察官起訴書
                                     111年度偵字第6980號
　　被　　　告　李佳玲　女　33歲（民國00年00月0日生）
　　　　　　　　　　　　住○○市○○區○○路0段000巷00號
　　　　　　　　　　　　○○○○○○○○○○○○○○○○                          ○○執行中）
　　　　　　　　　　　　國民身分證統一編號：Z000000000號
上列被告因詐欺等案件，已經偵查終結，認應提起公訴，茲將犯
罪事實及證據並所犯法條分敘如下：
　　　　犯罪事實
一、李佳玲於民國109年5月間某日，加入真實姓名年籍不詳自稱
    「台隆」所屬具有持續性及牟利性之有結構性之3人以上之
    不詳詐欺集團犯罪組織，擔任收取人頭帳戶存摺、提款卡及
    收水工作（涉犯組織犯罪防制條例案件，業經臺灣臺北地方
    檢察署檢察官以109年度偵字第26942號案件提起公訴，不在
    本件起訴範圍）。李佳玲與温婉庭（所涉詐欺、洗錢部分業
    經臺灣苗栗地方法院判決確定）及其他詐欺集團成員共同意
    圖為自己不法之所有，基於詐欺取財及洗錢之犯意聯絡，由
    李佳玲於109年6月21日下午1時許，在位於苗栗縣○○市○○路0
    段000號之統一超商淇丞門市，向温婉庭收取其所申請開立
    之玉山商業銀行（下稱玉山銀行）帳號000-0000000000000
    號帳戶之存摺、金融卡（含密碼），並交付新臺幣（下同）
    1萬5,000元予温婉庭作為對價。嗣真實姓名年籍不詳之詐欺
    集團成員取得上開玉山銀行帳戶後，即於109年6月24日上午
    9時10分許，撥打電話予劉翁素貞，自稱係劉翁素貞友人蕭
    蒲芬，並佯稱：需要資金周轉，向劉翁素貞借款云云，致劉
    翁素貞陷於錯誤，於同日上午11時49分許，前往嘉義市○區○
    ○○路00號嘉義興業路郵局，臨櫃匯款25萬元至上開玉山銀行
    帳戶，復由真實姓名年籍不詳之詐欺集團成員，於109年6月
    24日下午1時許、1時6分許、1時7分許、1時11分許、1時15
    分許、1時16分許，至設置於新北市○○區○○○路000號玉山銀
    行東三重分行、新北市○○區○○○路000號日盛國際商業銀行三
    重分行、新北市○○區○○○街0號全家便利商店三重長壽店、新
    北市○○區○○○路000巷0號萊爾富便利商店三重三文店之自動
    櫃員機，持上開玉山銀行帳戶金融卡，提領3萬元、2萬元（
    跨行提款扣除手續費5元，下同）、2萬元、2萬元、2萬元、
    2萬元、2萬元。李佳玲另指示温婉庭，於109年6月29日上午
    9時35分許、9時36分許，至設置於苗栗縣○○市○○路00號玉山
    銀行頭份分行之自動櫃員機，持補發之上開玉山銀行帳戶金
    融卡，提領5萬元、4萬9,900元，又由温婉庭於109年6月29
    日下午1時許，在苗栗縣○○市○○路000號為恭醫療財團法人為
    恭紀念醫院7樓病房內，將上開所提領之款項交予李佳玲，
    再由李佳玲於不詳時間、地點，將所收取之款項交予真實姓
    名年籍不詳之詐欺集團成員。嗣因劉翁素貞發覺受騙後報警
    處理，經警調閱自動櫃員機監視器錄影畫面等，始循線查悉
    上情。
二、案經劉翁素貞訴由苗栗縣警察局頭份分局報告偵辦。
　　　　證據並所犯法條
一、證據清單及待證事實：
編號 證據名稱 待證事實 1 被告李佳玲於偵查中之供述 坦承全部犯罪事實。 2 證人温婉庭於警詢、偵查、臺灣苗栗地方法院110年度金訴字第55號案件審理中之證述 證明被告向温婉庭收取帳戶存摺、金融卡及指示温婉庭持補發金融卡提款並向其收取提得款項之事實。 3 證人即告訴人劉翁素貞於警詢之證述 證明告訴人上揭遭騙經過之事實。 4 上揭帳戶開戶資料、交易明細查詢 證明告訴人匯入25萬元及温婉庭提領款項之事實。 5 温婉庭提領畫面翻拍照片2張 證明温婉庭於上揭時、地，自上揭帳戶提領款項之事實。 6 LINE對話翻拍照片多張 證明被告聯繫温婉庭及被告表示已將帳戶交予他人之事實。 
二、核被告李佳玲所為，係犯刑法第339條之4第1項第2款之三人
    以上共同犯詐欺取財、洗錢防制法第14條第1項之一般洗錢
    等罪嫌。被告就其犯行，與温婉庭、真實姓名不詳之詐騙集
    團成員，有犯意聯絡及行為分擔，請論以共同正犯。被告係
    以一行為同時觸犯加重詐欺取財罪及一般洗錢等二罪名，請
    依刑法第55條想像競合犯規定，從一重以加重詐欺罪嫌論處
    。另被告之犯罪所得請依法宣告沒收。
三、依刑事訴訟法第251條第1項提起公訴。
　　此　致
臺灣苗栗地方法院
中　　華　　民　　國　 111　　年　　8 　　月　　17　　日
　　　　　　　　　　　　　　　檢　察　官　廖　倪　凰